最高法院民事判決　　　　　　九十四年度台上字第一六八五號
　　上　訴　人　山圓建設股份有限公司
　　法定代理人　陳浴生
　　訴訟代理人　施湘興律師
　　被 上訴 人　江山萬里管理委員會
　　　　　　　　　　　　170.
　　法定代理人　許隆三
上列當事人間請求給付管理費事件，上訴人對於中華民國九十三
年三月十七日台灣高等法院第二審判決（九十二年度上字第九三
八號），提起上訴，本院判決如下：
    主  文
原判決關於命上訴人（再）給付暨負擔訴訟費用部分廢棄，發回
台灣高等法院。
    理  由
本件被上訴人主張：上訴人乃興建江山萬里大樓社區之建設公司
，並使用該大樓部分樓層。伊於民國八十六年十一月七日召集區
分所有權人會議通過管理費收費標準，二樓以上每月每坪新台幣
（下同）四十五元，地下一、二、三樓商場每月每坪四十元，以
所有權狀坪數計算，一元以下四捨五入，並決議自八十七年一月
起開收，住戶大會於八十七年一月一日決議每位區分所有權人應
負擔管理費等費用，上訴人所留未售出之公寓及其使用之地下一
層商場暨相關公共設施亦應繳納。詎上訴人原有如第一審判決附
表（下稱附表）編號１至所示建物及地下商場暨公共設施部分
各積欠如同附表所示之管理費，經伊限期催告仍未繳納，其中附
表編號１、２、、所示建物部分，尚積欠五百二十七萬九千
八百四十八元等情，爰依公寓大廈管理條例第十條第二項、第十
八條第一項、第二十一條規定，求為命上訴人如數給付，並加計
自九十二年七月十五日起算法定遲延利息之判決。（被上訴人超
過上開金額之請求，除第一審命上訴人給付被上訴人六十八萬零
二百七十元及自八十九年十月五日起算法定遲延利息外，其餘分
別經第一、二審判決被上訴人敗訴，均未據兩造聲明不服，已告
確定。）
上訴人則以：被上訴人應證明社區住戶公約合法有效，並與報備
之規約內容及形式同一，且附表編號１、２、、所示之地上
二、三樓建物（已於九十二年十月間出售）與地下商場及停車場
為獨立登記之建物，非屬區分所有部分或專有部分，況此部分兩
造已於八十七年七月二十九日簽訂協議書，達成由伊自行管理維
護無須繳納管理費之協議。而伊自八十七年一月起至九十一年一
月止自行負擔之保全及管理費用達一千一百五十餘萬元，顯超過
被上訴人所主張之數額，自無再負擔大廈管理費之理。又附表編
號（建號5109號）部分乃附屬於主建物建號4993號內（即附表
編號）之共同使用部分，被上訴人該部分管理費之請求顯屬重
複。被上訴人所提社區第三次區分所有權人大會會議紀錄內容，
並未規定地下四層（含）以下須繳交管理費，其就地下四層以下
建物請求伊給付管理費，欠缺依據，附表編號非屬地下四層以
下之面積僅一二三二．○三平方公尺（約三七二．六八坪），超
過部分亦無由訴請伊繳交管理費等語，資為抗辯。
原審將第一審所為被上訴人敗訴之部分判決，予以廢棄，改判如
其前開之聲明，無非以：被上訴人主張江山萬里大樓社區係由上
訴人起造，於八十六年十二月三日取得使用執照，其中附表所示
之區分所有建物為上訴人所有。按關於規約之訂定或變更，區分
所有權人會議之決議，應有區分所有權人三分之二以上及其區分
所有權比例合計三分之二以上出席，以出席人數四分之三以上及
其區分所有權比例占出席人數區分所有權四分之三以上之同意行
之；又區分所有權人會議應作成會議紀錄，載明開會經過及決議
事項，由主席簽名，於會後十五日內送達各區分所有權人並公告
之，公寓大廈管理條例第三十一條第一項第一款、第三十二條第
一項分別定有明文。查江山萬里大樓社區之區分所有權人於八十
六年十一月七日召開第三次區分所有權人大會，全體區分所有權
人數應為八百九十九人，出席人數六百九十三人，全體通過江山
萬里社區住戶公約（下稱住戶公約），成立江山萬里管理委員會
，並於八十七年四月二十三日向台北縣汐止鎮公所申請報備，經
台北縣政府於同年五月七日同意備查。上訴人就系爭附表所示建
物以外未爭執之區分所有建物，業已依該住戶公約繳納管理費，
其於台灣台北地方法院八十九年度北簡調字第三六號給付管理費
事件審理時亦未爭執上開公約之真正，足見江山萬里社區住戶公
約確屬合法有效。住戶公約第六條規定：「本社區戶應分擔管理
服務中心下列費用：一經常管理費：住戶按月繳交經常管理費，
標準按其所持有房屋坪數分擔，……二臨時管理費……三各項管
理費用自住戶辦理交屋之日起，不論遷入與否（建設公司持有之
空戶亦同），一律按規定標準全額負擔。」字樣，足見江山萬里
大樓社區之每一區分所有權應依上開標準繳納管理費。又江山萬
里管理委員會組織章程第十八條規定：「本會執掌如下：一關於
組織章程之制定與修訂。二住戶公約及管理辦法之制定與修訂。
三公共基金與管理費用分擔標準之決定。……七本社區公共事務
之一切管理事項及對外合約之決定。……」。準此，被上訴人自
屬有權對外處理江山萬里大樓社區之管理費相關事宜。證人董添
福、牛欣安、林志亮固證稱：江山萬里大樓社區第一屆管理委員
會曾於八十七年七月二十九日與上訴人達成協議而簽署協議書，
惟通觀該協議書全文，並無上訴人自行管理其所有江山萬里大樓
社區之地下停車場、商場，而無須繳納管理費或類此文義之記載
，且證人董添福並稱伊未處理地下一樓管理費事宜，第一屆管委
會未談及管理費之事等語。又證人董添福固屢次證稱免除上訴人
負擔附表編號１、２、、建物之管理費云云，惟依上訴人提
出與被上訴人之八十七年六月二十八日公告第二項記載：「……
歷經二個多月雙方努力溝通協調，並於最後一次談判時，由主委
負責監督及部分非談判小組委員在場，完全於公開合法氣氛下進
行，最後雙方達成協議後，由主委及談判小組委員簽下協議草書
」字樣，足見雙方所達成協議之事項，必全部記載於協議書中，
而協議書未記載之事項，必非雙方協議之事項。參以證人林志亮
證稱，區分所有權人之管理費於協議書上有約定，管理部分為第
八條，電梯部分為第九條云云；證人董添福證稱，有簽訂協議書
，簽名之人有住戶代表三位、管理委員七位、上訴人經理一位、
律師一位，所有管理事項，均以協議書之約定內容為主等情以觀
益明。況依前所述，江山萬里社區區分所有權人會議既已全體無
異議表決通過管理費收取標準，附表編號、屬地下一、二、
三樓商場部分，已決議以每月每坪四十元計收管理費，日後倘有
變更，亦應再經區分所有權人會議決議或授權管理委員會始得為
之，江山萬里大樓社區第一屆管理委員會縱曾與上訴人達成上開
協議，惟既未經區分所有權人會議決議或授權，亦非合法有效。
上訴人應依前開區分所有權會議決議之收費標準負擔管理費甚明
。雖上訴人提出委託代管合約書一紙，稱附表編號１、２、、
之商場及地下停車場，自始即由伊自行僱請首都公司及清潔人
員管理維護云云。惟該委託代管合約書第二條已載明委託代管之
標的物為：「甲方（指上訴人）所屬江山萬里地下四樓至地下七
樓停車場、車位、車道區域。」，顯見上訴人委託代管者僅限於
地下四樓至地下七樓停車場，並不及於附表編號、所示之地
下一層商場與商場公共設施，更未包括附表編號１、２所示之地
上二樓、三樓部分。另江山萬里社區住戶部分與地下室及地下停
車場雖不能直接相通，惟仍無礙於被上訴人之管理。上訴人辯稱
附表編號１、２、、之地上二、三樓、地下一層商場、公共
設施部分，曾與被上訴人達成無須繳納管理費之協議一節，顯無
足採。被上訴人係依公寓大廈管理條例第十條、第十八條第一項
、第二十一條之規定，訴請上訴人分擔管理費，核屬正當權利之
行使，尚無違誠信原則及權利濫用原則。附表編號１、２、、
因分屬地上二、三樓及地下一層商場、公共設施，上訴人自應
依上開收費標準計算，繳交積欠之管理費。從而，被上訴人請求
上訴人給付積欠之附表編號１、２、、所示管理費計五百二
十七萬九千八百四十八元及其法定遲延利息，應予准許等詞，為
其判斷之基礎。
惟查被上訴人第一屆管理委員會曾於八十七年七月二十九日與上
訴人達成協議而簽署協議書，證人董添福屢次證稱（管理委員會
）免除上訴人負擔附表編號１、２、、建物之管理費，既為
原審所是認。而該協議書第八條、第九條復約定「乙方（指上訴
人）同意在不影響乙方地下停車位承租、出售或商場營運之原則
下，願盡量配合本社區整體物業管理之運作（若有產權移轉之行
為時亦應告知善意第三者，倘甲方（指被上訴人）聘用物業管理
公司無法配合乙方上開之要求則不在此限。」、「甲乙雙方同意
自本協議書簽訂之日起通往地下室三部電梯由地下工作室、社區
大公共、及乙方所有地下停車場各分擔乙支電費及保養費，惟他
日若乙方車位出售後則該費用當由車位所有權人平均分擔之」字
樣（見一審第二宗卷第一八六頁）。則上訴人辯稱兩造曾達成協
議，由伊自行管理附表編號１、２、、建物，即非全無依據
。乃原審未遑探求當事人訂立協議書之真意為何，及被上訴人有
無與上訴人簽訂協議書之權限，暨上訴人是否自行委託他人管理
系爭建物，竟一方面依江山萬里管理委員會組織章程第十八條之
規定，認被上訴人有權對外處理江山萬里大樓社區之管理費相關
事宜，一方面又謂上開協議未經區分所有權人會議決議或授權被
上訴人為之而無效，自不無判決理由前後矛盾之違法。次查上訴
人於原審提出建物登記簿謄本及測量成果圖，迭次抗辯附表編號
建號5109號建物部分乃附屬於主建物即附表編號建號4993號
內之共同使用部分，被上訴人該部分管理費之請求重複；附表編
號建號4993號其中之共同使用部分，建號5106號屬地下五層停
車場，建號5107號屬地下六層停車場，持分面積均為一六九二．
○七平方公尺，建號5108號屬地下七層停車場，持分面積為一六
六○．○四平方公尺，建號5109號屬地下車道，持分面積為八九
六．一六平方公尺，建號5100號為大公，持分面積為三六．八六
平方公尺，均在地下四層至七層建物範圍，僅登記上附屬主建號
4993號而已，該建號4993號扣除前述面積後，僅一二三二．○三
平方公尺，非屬地下四層以下建物面積云云（見原審卷第六四頁
至七二頁，及第九六頁、九七頁）。究竟前開附表所示建物面積
有無重複計算情形，及各該建物是否均屬住戶公約約定應繳交管
理費之二樓以上或地下一、二、三樓建物，原審未詳加調查審認
明晰，徒以前揭情詞，遽為上訴人不利之判斷，亦非無判決理由
不備之違法。上訴論旨，指摘原判決關於其不利部分不當，求予
廢棄，非無理由。
據上論結，本件上訴為有理由。依民事訴訟法第四百七十七條第
一項、第四百七十八條第二項，判決如主文。
中　　華　　民　　國　九十四　年　　九　　月　十五　　日
                      最高法院民事第二庭
                          審判長法官  蕭　亨　國
                                法官  楊　鼎　章
                                法官  陳　淑　敏
                                法官  許　澍　林
                                法官  袁　靜　文
      本件正本證明與原本無異
                                      書  記  官
中　　華　　民　　國　九十四　年　　九　　月　二十八　日
                                                  Ｒ
